臺灣高等法院刑事判決
109年度上訴字第402號
上  訴  人  
即  被  告  莊子陞




上列上訴人即被告因詐欺等案件，不服臺灣新竹地方法院108年
度金訴字第149號，中華民國108年12月16日第一審判決（起訴案
號：臺灣新竹地方檢察署108年度偵字第9892號），提起上訴，
本院判決如下：
    主  文
原判決撤銷。
莊子陞犯三人以上共同詐欺取財罪，處有期徒刑壹年參月。
未扣案之犯罪所得新臺幣參仟元沒收之，如全部或一部不能沒收
或不宜執行沒收時，追徵其價額。 
    事  實
一、莊子陞於民國107年4月間，經由李曜之招募加入三人以上，
    以實施詐術為手段，具有牟利性及有結構性之詐欺犯罪組織
    （下稱詐欺集團，莊子陞所涉組織犯罪防制條例案件部分，
    業經臺灣新竹地方法院以107年度原訴字第53號判決應執行
    有期徒刑2年4月確定），並擔任車手之工作。莊子陞於參與
    上開詐欺犯罪組織後，竟與其他詐欺集團成員間，共同意圖
    為自己不法之所有，基於三人以上共同詐欺取財之犯意聯絡
    ，由該詐騙集團指派不詳成年成員為附表「詐騙日期及方式
    」欄所示之詐騙行為，取得陳春燕因受騙所匯之款項後，由
    該詐騙集團內之其他成年成員指示莊子陞以該詐騙集團所交
    付之提款卡至如附表「提領地點」欄及「提領時間、金額」
    欄所示時間、地點提款如附表「提領時間、金額」欄所示之
    金額，並將領得之款項交付予詐欺集團上手繳回，而莊子陞
    因此獲得提領金額2%之報酬。嗣經陳春燕發現遭詐騙報警，
    為警循線查悉上情。
二、案經陳春燕訴由苗栗縣警察局頭份分局報告臺灣苗栗地方檢
    察署檢察官呈請臺灣高等檢察署檢察長令轉臺灣新竹地方檢
    察署檢察官偵查起訴。
    理  由
壹、證據能力
一、按被告以外之人於審判外之言詞或書面陳述，除法律有規定
    者外，不得作為證據；又被告以外之人於審判外之陳述，雖
    不符合同法第159條之1至第159條之4之規定，但經當事人於
    審判程序同意作為證據，法院審酌該言詞陳述或書面陳述作
    成時之情況，認為適當者，亦得為證據，當事人、代理人或
    辯護人於法院調查證據時，知有第159條第1項不得為證據之
    情形，而未於言詞辯論終結前聲明異議者，視為有前項之同
    意，刑事訴訟法第159條第1項及第159條之5分別定有明文。
    本案當事人就本判決所引用下列被告以外之人於審判外之陳
    述，於本院審理時均表示同意作為證據使用，且迄至言詞辯
    論終結前均未聲明異議，經本院審酌該等證據之做成情況，
    核無違法取證或其他瑕疵，認均適為本案認定事實之依據，
    依刑事訴訟法第159條之5規定，有證據能力。
二、本案犯罪事實之非供述證據，查無違反法定程序取得之情，
    依刑事訴訟法第158條之4規定反面解釋，亦具證據能力。
貳、實體方面
一、上開事實，業據被告於偵查、原審及本院審理時均坦承不諱，核與證人即告訴人陳春燕於警詢及偵查中之指述大致相符（見臺灣苗栗地方檢察署108 年度偵字第1118號偵查卷第41、43、153至154頁），並有內政部警政署反詐騙諮詢專線紀錄表、彰化縣政府警察局鹿港分局頂番派出所受理詐騙帳戶通報警示簡便格式表、郵政入戶匯款申請書、金融機構聯防機制通報單、被害人陳春燕與詐騙集團之LINE通訊軟體對話紀錄翻拍照片、頭份分局偵辦莊子陞詐欺案提領明細及ATM影像、證人林星佑之中華郵政竹東長春郵局帳戶開戶資料、客戶歷史交易清單等件在卷可參（見前揭偵查卷第39、45至51、71、95至97頁），足認被告上開任意性之自白與事實相符，堪予採信。本案事證明確，被告之犯行洵堪認定，應依法論科。
二、論罪科刑
  ㈠核被告所為，係犯刑法第339條之4第1項第2款之三人以上共
    同詐欺取財罪。
　㈡共同正犯之成立，祇須具有犯意之聯絡，行為之分擔，既不問犯罪動機起於何人，亦不必每一階段犯行，均經參與（最高法院34年度上字第862 號判決參照）。而共同正犯之意思聯絡，原不以數人間直接發生者為限，即有間接之聯絡者，亦包括在內（最高法院77年度台上字第2135號判決參照）。本件被告上開犯行雖未實際參與電話詐騙行為，惟其依前開詐欺集團所屬成員指示，擔任車手取款，並將收取之款項轉交詐欺集團上手，以遂詐欺取財犯行，被告並分得取款之2%作為報酬，共同朋分所得贓款。被告顯然是與該集團成員，各自分擔犯罪行為之一部，分工合作並相互利用他人之行為以達犯罪目的，自應對本院所認定前述成立詐欺犯罪部分，共同負責。是被告及詐欺集團其他身分年籍不詳成年男子等成員間，對於上開各次犯行均具有犯意聯絡及行為分擔，均應論以共同正犯。
三、不另為無罪之諭知
　㈠公訴意旨雖認被告上開所為，除成立加重詐欺取財罪外，尚
    涉犯洗錢防制法第2條、第14條第1項之洗錢罪嫌等語。
　㈡惟按，洗錢行為之防制，旨在避免追訴、處罰而使其所得財
    物或利益之來源合法化；是105年12月28日修正公布前洗錢
    防制法第11條第1項、第2項之洗錢罪，依同法第1條、第2 
    條之規定，應以行為人有為逃避或妨礙所犯重大犯罪之追查
    或處罰之犯意及行為，始克相當；因之，是否為洗錢行為，
    自應就犯罪全部過程加以觀察，包括有無因而使重大犯罪所
    得之財物或財產上利益之性質、來源、所在地、所有權或其
    他權利改變，因而妨礙重大犯罪之追查或處罰，或有無阻撓
    或危及對重大犯罪所得之財物或財產上利益來源追查或處罰
    之行為在內；若非先有犯罪所得或利益，再加以掩飾或隱匿
    ，而係取得犯罪所得或利益之犯罪手段，或並未合法化犯罪
    所得或利益之來源，而能一目了然來源之不法性，或作直接
    使用或消費之處分行為，自非洗錢防制法所規範之洗錢行為
    （最高法院106年度台上字第269號判決意旨參照）。
  ㈢查本案被告依指示提領詐騙集團收取詐欺被害人匯入款項帳
    戶內之金錢，並交予其他詐欺集團成員，是其行為本質上乃
    遂行詐欺集團順利取得詐騙款項之手段，核屬將從事詐欺取
    財之犯罪所得置於本案詐騙集團實力支配下之舉，應視為詐
    欺取財犯行之一部分，且被告之行為無從掩飾、隱匿或切斷
    該財物與詐欺取財犯罪之關聯性，不足以使贓款來源合法化
    ，難認被告主觀上有掩飾或隱匿犯罪所得，使其來源形式上
    合法化之意思，故被告本件之犯行，僅足評價係為取得詐欺
    取財犯罪所得之行為，而與洗錢防制法第14條規範之行為要
    件有間。是起訴意旨認被告之行為應構成洗錢防制法第14條
    第1項之罪嫌云云，容有誤會。此部分既不能證明被告有檢
    察官所指之洗錢罪嫌，本應為無罪之諭知，惟此部分犯嫌若
    成立犯罪，依起訴意旨，與被告前揭經本院論罪科刑部分，
    為想像競合犯之裁判上一罪關係，爰不另為無罪之諭知，附
    此敘明。　
四、撤銷原判決之理由、量刑之理由、沒收之說明：
  ㈠原審以被告犯罪事證明確，予以論罪科刑，固非無見。惟按法院之審判，應以起訴之犯罪事實為範圍，事實審法院依調查證據之結果所認定之被告犯罪事實，縱與檢察官起訴之事實並非全然一致，惟如其基本社會事實相同，法院仍應在不妨害事實同一之範圍內，變更起訴法條而為有罪之判決。又檢察官代表國家提起公訴，依檢察一體原則，到庭實行公訴之檢察官如發現起訴書認事用法有明顯錯誤，固得本於自己確信之法律見解，於論告時變更起訴之法條，或另為其他適當之主張，然其於法院調查或審理時所為之論告或主張，究屬訴之追加、撤回或變更範疇，抑或僅係起訴效力所及之他部事實之擴張、或起訴事實之一部減縮，自應究明各該請求之性質而異其處理方式。因而除撤回起訴，使該訴訟關係消滅，法院無從加以裁判外，法院自不得僅就檢察官論告時所陳述或主張之事實為裁判，而置原起訴事實於不顧（最高法院95年度台上字第6646號判決意旨參照）。經查，原判決於理由欄壹、一指明檢察官蒞庭時已就起訴書起訴法條有關洗錢防制法第14條、第2條部分予以刪除（見原審卷第75頁），而未再就此刪除部分予以審究，僅就檢察官論告時所陳述或主張之事實為裁判，揆之上開說明，難謂適法。被告上訴雖以原審判決過重，請求從輕量刑云云，雖無理由，然原判決既有上揭未洽之處，仍應由本院撤銷原判決，並自行改判。
  ㈡爰審酌被告正值青壯年，竟不思以正途賺取所需，為求一己
    私利而參與詐騙犯罪組織，並擔任集團取款車手，致告訴人
    受有財產損害，所為實值非難；惟念被告犯後坦承犯行，及
    被告迄未賠付告訴人任何款項之犯後態度，兼衡其國中肄業
    之智識程度及其犯罪動機、目的、手段、告訴人所受損害程
    度暨犯罪組織之分工角色、犯罪所得利益等一切情狀，量處
    如主文第2項所示之刑，以資懲儆。
  ㈢沒收
　  按犯罪所得屬於犯罪行為人者，沒收之，於全部或一部不能沒收或不宜執行沒收時，追徵其價額，刑法第38條之1第1項前段、第3項定有明文。且為契合個人責任原則及罪責相當原則，共同犯罪所得之物之沒收、追徵其價額或以財產抵償，應就各共同正犯實際分得之數為之。至於各共同正犯有無犯罪所得，或實際犯罪所得之多寡，應由事實審法院綜合卷證資料及調查結果認定之（最高法院104 年度台上字第3241號判決亦同此旨）。經查：未扣案之前開詐欺集團成員於本案詐欺告訴人所詐得之款項現金新臺幣15萬元，然被告自承從中取得提領金額2%之報酬等語（見原審卷第75頁），故被告之犯罪所得為新臺幣3,000元。此部分款項雖未扣案，仍依刑法第38條之1第1項、第3項規定，宣告沒收，並於被告全部或一部不能沒收或不宜執行沒收時，追徵其價額。
據上論斷，應依刑事訴訟法第369條第1項前段、第364條、第299
 條第1項前段，刑法第28條、第339條之4第1項第2款、第38條之
1 第1項前段、第3項，刑法施行法第1條之1第1項，判決如主文
。
本案經檢察官陳興男提起公訴，檢察官孟玉梅到庭執行職務。
中　　華　　民　　國　　109 　年　　4 　　月　　29　　日
                  刑事第二十一庭審判長法　官  許宗和
                                      法　官  黃惠敏
                                      法　官  章曉文
以上正本證明與原本無異。
如不服本判決，應於收受送達後20日內向本院提出上訴書狀，其
未敘述上訴之理由者並得於提起上訴後20日內向本院補提理由書
（均須按他造當事人之人數附繕本）「切勿逕送上級法院」。
                                      書記官  陳媖如
中　　華　　民　　國　　109 　年　　5 　　月　　4 　　日
附錄本案論罪科刑法條
中華民國刑法第339條之4
犯第339條詐欺罪而有下列情形之一者，處1年以上7年以下有期
徒刑，得併科1百萬元以下罰金：
一、冒用政府機關或公務員名義犯之。
二、三人以上共同犯之。
三、以廣播電視、電子通訊、網際網路或其他媒體等傳播工具，
    對公眾散布而犯之。
前項之未遂犯罰之。 
附表
告訴人  詐騙日期及方式 匯入之帳戶 提領地點 提領時間、金額（單位：新臺幣） 陳春燕                                                                                               於107年5月21日15時許，由該詐欺集團成員假冒告訴人姪子陳育祥名義，向陳春燕謊稱欲借款新臺幣15萬元等語，致陳春燕陷於錯誤，因而於107年5月22日13時47分許，匯款新臺幣15萬元匯款至右列帳戶。     林星佑（由新竹地檢署檢察官另行起訴）中華郵政竹東長春郵局帳號000-00000000000000號帳戶。 苗栗縣○○市○○街000號全家超商頭份文化店台新銀行自動櫃員機   ⑴107年5月22日14時7   分11秒提領2萬元  ⑵107年5月22日14時7   分41秒提領2萬元 ⑶107年5月22日14時8   分11秒提領2萬元  ⑷107年5月22日14時8   分41秒提領2萬元 ⑸107年5月22日14時9   分9秒提領2萬元    ⑹107年5月22日14時9 　分41秒領2萬元 ⑺107年5月22日14時10分9秒提領2萬 ⑻107年5月22日14時11分0秒提領1萬元。 ◎共計提領15萬元。